台灣高等法院民事判決　九十一年度上字第二六四號
　　　上　訴　人　　乙○○
　　　上　訴　人　　甲○○
右當事人間履行契約事件，兩造對於中華民國九十一年二月二十一日臺灣板橋地方法
院八十九年度訴字第一一○一號第一審判決提起上訴，本院判決如左：
    主    文
原判決關於命甲○○(一)應將台北縣新莊市○○街十九號一樓之永盛當舖營業執（牌）
照壹張返還乙○○。(二)應自民國八十八年一月一日起至返還右開當舖營業執照及庫存
之日止，按月給付乙○○新台幣陸萬元部分。及(三)各該部分假執行之宣告，暨命甲○
○負擔訴訟費用之裁判均廢棄。
右開廢棄部分，乙○○在第一審之訴，及假執行之聲請均駁回。
乙○○之上訴駁回。
第一審命甲○○負擔訴訟費用部分及第二審訴訟費用均由乙○○負擔。
    事實及理由
一、上訴人即被上訴人乙○○（下稱乙○○）主張：伊係上訴人即被上訴人甲○○（
    下稱甲○○）之繼父，甲○○於民國八十一年一月一日書立字據向伊借用所有位
    於台北縣新莊市○○街一九號一樓之永盛當舖（下稱永盛當舖）及店中庫存新台
    幣（下同）二百五十萬二千九百元，期間自民國（下同）八十一年一月一日起至
    八十五年十二月三十一日止，甲○○於返還前，每月須給付乙○○生活費六萬元
    。詎期限屆滿，甲○○拒不返還，並自八十八年一月一日起拒不按月給付六萬元
    等情，爰依字據契約及使用借貸之法律關係，求為命甲○○返還永盛當舖營業執
    照一張（含營業權）及庫存二百五十萬元二千九百元及自八十六年一月一日起至
    返還之日止，按年息百分之五計算之利息。暨自八十八年一月一日起至返還前項
    所述之營業執照、庫存之日止，按月給付六萬元之判決。（原審判命甲○○應將
    台北縣新莊市○○街十九號一樓之永盛當舖營業執（牌）照壹張返還乙○○。並
    自八十八年一月一日起至返還右開當舖營業執照及庫存之日止，按月給付乙○○
    六萬元。駁回乙○○其餘之訴。兩造各就其敗訴部分提起上訴）。並(一)上訴聲明
    ：(1)原判決不利於乙○○部分廢棄。(2)甲○○應將台北縣新莊市永盛當舖之營業
    權與庫存二百五十萬二千九百元及自八十六年一月一日起至返還之日止，按年息
    百分之五計算之利息返還乙○○。(3)願供擔保，請准宣告假執行。(二)答辯聲明：
    駁回甲○○之上訴。
二、甲○○則以：永盛當舖係先母張秀月所有，由甲○○經營，八十一年一月一日甲
    ○○應張秀月之要求書立字據四紙，交由張秀月、乙○○及甲○○之兄弟郝貴欽
    、郝經田各執一份，以為約束甲○○之憑證，則該字據係屬約束保管條，非借據
    ，故兩造間無使用借貸關係存在。況永盛當舖營利事業登記證係當舖經營權利之
    證明文件，非實際經營之權利，乙○○依使用借貸之法律關係請求甲○○返還營
    利事業登記證以回歸經營權，與使用借貸之性質不符。再關於庫存返還部分，乙
    ○○主張應返還者為金錢，非實物，亦與使用借貸之法律關係不符。字據上所載
    「等到做到伍年」之『伍』字非甲○○所書，乙○○主張使用借貸五年期滿返還
    ，亦屬無據。又系爭字據係甲○○單方之意思表示，乙○○無意思表示之合致，
    難認兩造間已成立「無名契約」，甲○○無按月給付乙○○六萬元之義務，縱認
    無名契約關係存在，惟因兩造間不互負法定扶養義務，故該按月給付六萬元之約
    定，核其性質應類推適用「贈與」之規定，而簽立字據至今已逾十餘年，社會整
    體經濟環境及甲○○個人之財務狀況，已有巨大轉變，且近年經濟蕭條、當舖營
    運慘澹，甲○○維持一家生活已屬困難，遑論按月給付六萬元高額生活費予乙○
    ○，爰依民法第四百十八條規定為窮困抗辯等語，資為抗辯。並(一)上訴聲明：(1)
　　原判決不利於甲○○部分廢棄。(2)右廢棄部分，乙○○在第一審之訴及假執行聲
　　請均駁回。(二)答辯聲明：駁回乙○○之上訴。
三、經查，乙○○主張之右揭事實，業據提出「字據」影本一件為證（見原審一卷一
    ○頁），甲○○除否認該字據第二段所載「等做到『伍』年」之『伍』字為伊所
    書外，餘均自承為伊所書（見本院卷二九頁），則該字據除『伍』字有爭執外，
    其餘堪信為真正。
四、次查，系爭字據記載「茲因中華民國八十一年元月一日，蘇爸爸借給甲○○庫存
    二百五十萬零二千九百元整及牌照一只。甲○○願每月付給蘇爸爸生活費六萬元
    正（附註每月如有多賺會補貼）等到做到『伍』年，願以分期付款方式奉還。在
    此期間蘇爸爸可不定期抽查，如有發覺經營不善，願無條件全部交出給蘇爸爸，
    如有食言可依法制裁（再開一張三百萬元正本票作保證）立據人甲○○」，則依
    該字據所載，乙○○係將當舖之庫存及牌照借予甲○○，而牌照係指台北縣政府
    所核發之營利事業登記證，為兩造所不爭執（見本院卷七七頁）。又營利事業之
    負責人死亡時，須依法辦理營利事業繼承登記，業據本院向台北縣政府查明在卷
    ，有台北縣政府九十一年八月九日北府建登字第○九一○四八五八九五號函附卷
    可稽（見本院卷八三頁）。本件永盛當舖之負責人為張秀月，於八十三年十一月
    二十六日張秀月死亡後，至今負責人名義未變更仍為張秀月，為兩造所不爭執，
    並有台北縣政府北縣商聯甲字第○五八四七三號營利事業登記證、台北縣政府八
    十八年八月十三日八八北府建二字第二九一六四七號、九十一年八月九日北府建
    登字第○九一○四八五八九五號函暨所附營利事業登記抄本在卷可按（見原審一
    卷二三、二一三頁，本院卷八三、八四頁）。按營利事業登記證為表彰經營權之
    證明文件，負責人死亡時，須依法辦理營利事業繼承登記，永盛當舖之負責人張
    秀月已死亡，依法應辦理繼承登記，惟尚未辦理繼承登記，已如前述，則該以張
    秀月為負責人之營利事業登記證即無法表彰永盛當舖之經營權，是乙○○請求甲
    ○○返還永盛當舖之營利事業登記證即無實益。至乙○○請求返還營業權部分，
    依前述字據所示乙○○交付甲○○者為永盛當舖庫存及營業執（牌）照一張，乙
    ○○應返還者亦僅為現存庫存及牌照而已，並無所謂之「營業權」；況永盛當舖
    之負責人張秀月已於八十三年十一月二十六日死亡，張秀月（即永盛當舖）既喪
    失權利能力，則在其繼承人依法辦妥營利事業繼承登記之前，其繼承人（包括甲
    ○○在內之繼承人）亦未能取得永盛當舖（商號）之權利，故乙○○請求甲○○
    返還營業權，亦屬無據。
五、又查，乙○○借予甲○○之庫存，係典當之實物，此觀乙○○自承將庫存造冊交
    付甲○○等情自明，有起訴狀可稽（見原審一卷七頁），況系爭字據係記載「如
    有發覺經營不善，願無條件全部交出給蘇爸爸」，則縱認甲○○須負返還之責，
    亦僅須將經營所餘之庫存實物交還，並無折現給付之義務，否則該字據即應記載
    「無條件『折現給付』蘇爸爸」，而非「無條件『全部交出給』蘇爸爸」，至為
    灼然。是乙○○請求甲○○返還庫存折現之二百五十萬元二千九百元及自八十六
    年一月一日起至返還之日止按年息百分之五之遲延利息部分，亦屬無據，不應准
    許。
六、再查，依系爭字據所載，甲○○每月應給付乙○○之六萬元，係屬「生活費」，
    與借用庫存及牌照無關，此為乙○○於原審審理時所自承（見原審一卷八三、八
    六、九二、一九三頁），並為甲○○所不爭執（見本院卷七八頁），嗣乙○○於
    本院審理中，雖改稱係甲○○借用當舖庫存及牌照之對價，與其前所述不符，且
    與系爭字據所載之名義不符，自不足採信。是甲○○按月給付生活費之義務，顯
    與庫存及牌照是否返還無涉。系爭字據記載「甲○○願每月付給蘇爸爸生活費六
    萬元正，等到做到『伍』年」，而該「伍」字乙○○主張係伊經甲○○同意後所
    書，姑不論其主張是否屬實，縱依乙○○主張，「伍」字係經兩造同意後所書，
    則甲○○給付生活費之期限為五年，即應自八十一年一月一日起至八十五年十二
    月三十一日止，惟甲○○係自八十八年一月一日起始未再按月給付六萬元生活費
    ，此為乙○○所不爭，則依系爭系爭字據所載，甲○○已無按月給付生活費六萬
    元之義務，是乙○○依字據之約定，請求甲○○自八十八年一月一日起至返還永
    盛當舖營業執照及庫存之日止，按月給付六萬元，即屬無據，不應准許。
七、綜上所述，乙○○依字據之約定及使用借貸之法律關係，請求甲○○應將永盛當
    舖營業執照一張返還，並自八十八年一月一日起至返還當舖執照及庫存之日止，
    按月給付乙○○六萬元，為無理由，不應准許，原審就此部分為乙○○勝訴之判
    決，並為假執行之宣告，自有未洽。甲○○上訴意旨指摘原判決此部分不當，求
    予廢棄改判，為有理由。爰由本院將原判決此部分予以廢棄改判，如主文第二項
    所示。又乙○○依字據之約定及使用借貸之法律關係，請求甲○○應將永盛當舖
    之營業權與庫存二百五十萬二千九百元及自八十六年一月一日起至返還之日止，
    按年息百分之五計算之利息返還，為無理由，不應准許。原審就此部分為乙○○
    敗訴之判決，及駁回其假執行之聲請，並無不合。乙○○上訴意旨指摘原判決此
    部分不當，求予廢棄改判，為無理由，應予駁回。
八、兩造其餘之攻擊、防禦方法與判決結果無涉，爰無一一論述之必要，併此敘明。
九、據上論結，本件乙○○之上訴為無理由，甲○○之上訴為有理由，依民事訴訟法
    第四百五十條、第四百四十九條第一項、第七十八條，判決如主文。
中　　　華　　　民　　　國　　九十一　　年　　　十　　　月　　　八　　　日
　　　　　　　　　　　　　　　　　民事第十四庭
　　　　　　　　　　　　　　　　　　　審判長法　官　張　劍　男
　　　　　　　　　　　　　　　　　　　　　　法　官　彭　昭　芬
　　　　　　　　　　　　　　　　　　　　　　法　官　蔡　芳　齡
右正本係照原本作成。
如不服本判決，應於收受送達後二十日內向本院提出上訴書狀，其未表明上訴理由者
，應於提出上訴後二十日內向本院補提理由書狀（均須按他造當事人之人數附繕本）
上訴時應提出委任律師或具有律師資格之人之委任狀；委任有律師資格者，另應附具
律師及格證書及釋明委任人與受任人有民事訴訟法第四百六十六條之一第一項但書或
第二項（詳附註）所定關係之釋明文書影本。
中　　　華　　　民　　　國　　九十一　　年　　　 十 　　月　　　九　　　日
　　　　　　　　　　　　　　　　　　　　　　書記官　蔡　錦　輝
附註：
民事訴訟法第四百六十六條之一（第一項、第二項）：
對於第二審判決上訴，上訴人應委任律師為訴訟代理人。但上訴人或其法定代理人具
有律師資格者，不在此限。
上訴人之配偶、三親等內之血親、二親等內之姻親，或上訴人為法人、中央或地方機
關時，其所屬專任人員具有律師資格並經法院認為適當者，亦得為第三審訴訟代理人
。
